臺灣高等法院民事判決　　　　　　　　 96年度上易字第232號
上　訴　人　戊○○
　　　　　　丁○○
　　　　　　庚○○（原名章來好）
　　　　　　己○○
　　　　　　甲○○
　　　　　　乙　○（原名張乙○）
　　　　　　丙○○
共　　　同
訴訟代理人　楊進興律師
被上　訴人　辛○○
訴訟代理人　高木蘭律師
上列當事人間拆屋還地等事件，上訴人對於中華民國95年12月20
日台灣基隆地方法院95年度重訴更字第1號第一審判決提起上訴
，本院於96年5月22日言詞辯論終結，判決如下：
    主      文
上訴駁回。
第二審訴訟費用由上訴人連帶負擔。
    事實及理由
壹、程序部分：
    按未於準備程序主張之事項，除有法院應依職權調查之事項
    、該事項不甚延滯訴訟者、因不可歸責於當事人之事由不能
    於準備程序提出者、依其他情形顯失公平者外，於準備程序
    後行言詞辯論時，不得主張之，民事訴訟法第276條第1項定
    有明文。上開規定，於第二審程序準用之，民事訴訟法第46
    3條亦定有明文。本件本院於民國（下同）96年4月26日準備
    程序終結，上訴人等於96年5月8日始具狀聲明傳訊證人李春
    晃以證明被上訴人之前手三合興股份有限公司（下稱三合興
    公司）確曾同意上訴人戊○○家族使用系爭土地，並聲請本
    院向基隆市安樂地政事務所函查，上訴人等已向基隆市安樂
    地政事務所申請時效取得系爭土地地上權登記之事宜（本院
    卷第80- 81頁），然此顯非法院應依職權調查之事項，且勢
    必延滯訴訟，上訴人等復未依法釋明係因不可歸責於其等之
    事由而不能於準備程序提出，或依其他情形顯失公平，依據
    上開規定，自不許於準備程序終結後再為主張，合先敘明。
貳、實體部分：
一、被上訴人起訴主張：上訴人戊○○、丁○○、庚○○、己○
    ○、甲○○、張乙○、丙○○之被繼承人章土無權占有伊所
    有坐落基隆市○○區○○段港口小段27、27之3地號 （下稱
    系爭27、27之3地號土地）如原判決附圖（下稱附圖）B所示
    土地，搭建門牌號碼基隆市七堵區○○○路124號房屋 （下
    稱系爭房屋），並無權占有如附圖A、C、D、G所示土地分別
    作為棚架、石砌地磚及整理範圍使用 ，共計384平方公尺，
    嗣章土於86年間過世，章土之配偶即訴外人章寶月雖為繼承
    人之一，亦於89年間過世，其過世後由上訴人等接續無權占
    有，伊自得依民法第767條之規定 ，請求上訴人等將所占用
    之附圖A、B、C、D所示之系爭房屋、棚架、石切地磚等物拆
    除，並將上開所占用土地及附圖G所示之土地返還予伊等 。
    又上訴人等無權占有伊所有如附圖A、B、C、D、G所示之土
    地，衡情應獲有相當於租金之不當得利，伊自得依不當得利
    之法律關係，請求上訴人等返還其等所受之不當得利；而依
    系爭土地地理位置及使用狀況，其租金應以地申報地價年息
    10%計算不當得利數額 ，故上訴人等每月應連帶給付伊等相
    當於租金之不當得利金額為333元 。爰聲明：(一)上訴人等應
    將系爭27、27之3地號土地上所占用之如附圖A、B、C、D 所
    示之系爭房屋、棚架、石切地磚拆除，並將上開所占用土地
    及附圖G所示之整理範圍之土地返還被上訴人 。(二)上訴人等
    應自93年7月9日起至返還如附圖A、B、C、D、G 所示部分土
    地之日止，按月連帶給付被上訴人333元 。(三)願供擔保，請
    准聲請宣告假執行。
二、上訴人等人則以：伊等之父章土及祖父於清朝年間，經系爭
    土地原始地主王木之同意（與伊等家族長輩有事實上同居關
    係）允予地上權，而以地上權人之意思於系爭27號土地上搭
    建系爭房屋，迄今已逾100多年 ，嗣伊等又在系爭房屋附近
    之如附圖A、C、D、G所示土地分別搭建棚架、石砌地磚及整
    理範圍，迄今至少已使用20年以上，原始地主及其後各地主
    均無任何異議，依民法第772條準用第769條 、第770條等規
    定，伊等已因時效而取得地上權，縱未登記，亦得依時效請
    求登記為地上權人 ，被上訴人於93年7月間以低價購買系爭
    土地，亦明知上述情形，竟意圖不法鉅利，企圖排除伊等之
    地上權，自無理由；退而言之，若認伊等未取得地上權，然
    兩造之間亦存有不定期租賃關係，並非無權占有，被上訴人
    請求伊等遷讓房屋返還土地，顯無理由等語，資為抗辯。
三、原審判命：(一)上訴人等應將系爭27、27之3地號土地上所占
    用之如附圖A、B、C、D所示系爭房屋、棚架、石切地磚部分
    拆除 ，並將上開所占用如附圖A、B、C、D及附圖G所示之整
    理範圍之土地返還被上訴人。(二)上訴人等應自93年7月9日起
    至返還如附圖A、B、C、D、G所示部分土地之日止 ，按月給
    付被上訴人100元。(三)原判決第1項關於拆除地上物及返還土
    地之履行期間為4個月。(四)被上訴人其餘之訴駁回 。上訴人
    就其敗訴之部分不服，提起上訴，並於本院聲明：(一)原判決
    不利於上訴人部分廢棄。(二)上開廢棄部分，被上訴人在第一
    審之訴及假執行之聲請均駁回。被上訴人則聲明：上訴駁回
    （被上訴人就其敗訴部分，未據聲明不服而告確定）。
四、兩造不爭執之事項：
(一)、被上訴人為系爭27、27之3地號土地所有權人。
(二)、上訴人等占有部分如附圖所示A、B、C、D、G部分土地。
五、本件被上訴人主張：上訴人等無權占有伊所有系爭27、27之
    3地號土地如附圖B所示土地搭建系爭房屋，並無權占有如附
    圖A、C、D、G所示土地分別作為棚架、石砌地磚及整理範圍
    使用，共計384平方公尺，為此依民法第767條之規定，請求
    上訴人等將上開棚架、系爭房屋及石切地磚部分拆除，並將
    所占用土地及附圖G所示之土地返還予伊 。又上訴人等無權
    占有伊所有如附圖A、B、C、D、G所示之土地 ，伊自得依不
    當得利之法律關係，向上訴人等請求按月給付相當租金之不
    當得利100元 ，然此為被上訴人所否認，並以上開情詞置辯
    ，是本件應審酌者厥為 ：(一)上訴人等就系爭27、27之3地號
    土地是否已取得地上權？兩造間是否存有不定期租賃契約？
    (二)被上訴人請求上訴人拆屋還地，是否有理由？(三)被上訴人
    請求上訴人等按月給付相當於租金之不當得利，以若干為適
    當？茲分述如下：
(一)、上訴人等就系爭27、27之3地號土地是否已取得地上權？兩
    造間是否存有不定期租賃關係？
(1)、上訴人抗辯：伊等之父章土及祖父於清朝年間，經原始地主
    王木同意允予地上權，而以地上權人之意思於系爭27地號如
    附圖B所示土地上搭建系爭房屋 ，嗣伊等在系爭房屋附近之
    如附圖A、C、D、G所示土地分別搭建棚架、石砌地磚及整理
    範圍，迄今至少已使用20年以上，原始地主及其後各地主均
    無任何異議，伊等已因時效而取得地上權，縱未經登記亦得
    依時效請求登記為地上權人，自非無權占有云云。
(2)、按「以所有之意思，20年間和平繼續占有他人未登記之不動
    產者，得請求登記為所有人」、「前4條之規定 ，於所有權
    以外財產權之取得，準用之」，民法第769條、第772條分別
    定有明文。是無權占有之人以地上權人之意思，和平繼續占
    有他人未登記之不動產20年者，僅得請求登記為地上權人，
    而有此請求權而已，在未依法登記為地上權人以前，仍不得
    據以對抗土地所有人而認其並非無權占有（最高法院69年度
    第5次民事庭會議決議意旨參照）。
(3)、經查，上訴人抗辯系爭土地原始地主王木同意允予地上權部
    分，雖舉證人王寶惜、高文章為證，然證人王寶惜證稱：「
    我聽祖父王杉財說土地是曾祖父王木設定地上權給章土他們
    家的人，並且章土他們有按年付租金，祖父交待我們土地已
    經設定不可以再跟人家計較或要求取回」、「我祖父收取租
    金是設定地上權，我不知道知何時設定的，但這是在我民國
    53年出生以前發生的事情」、「因為當時老人家只是口頭上
    講，但是實際沒有登記」 等語（原審95年度重訴字第5號卷
    (二)第19-20頁） 。另證人高文章證稱：「當時我們有向王木
    租，1年租金是50元日幣」 、「我不清楚地主是否有說要設
    定地上權給我們」等語（同上卷(二)第21頁）。按證人王寶惜
    所述上開關於地上權乙節，係由其祖父王杉財處聽聞而得，
    並未親自見聞當時地上權之約定經過，且王木與上訴人長輩
    有事實上同居關係，為兩造所不爭執，證人王寶惜既係王木
    之後人，其與上訴人等應有相當程度上親密之關係，其證詞
    難免偏頗上訴人，難遽予採信。另依證人高文章之上開證詞
    ，亦無從認定王木有同意允予地上權之事實，且王木與章土
    於清朝或日治時代，居於偏壤地區，知識程度不高，其等是
    否存有地上權之觀念亦令人質疑，況其既未形諸文字，自難
    以上開證人之證詞而認定王木與章土有地上權之約定。
(4)、上訴人雖抗辯：台灣於日治時代物權設定採「意思主義」，
    亦即雙方意思合致即取得地上權，並無須登記云云。惟上訴
    人上開抗辯與其所主張因時效而取得地上權，顯有所矛盾，
    另台灣地區於36年光復後，即曾辦理地籍總登記以清理確定
    土地之各種權利狀態，是上訴人張進滄之父親若果真於日治
    時期即已取得地上權，則於地籍總登記時自不可能不要求登
    記，是上訴人上開抗辯，亦非可採。
(5)、上訴人另抗辯，縱認伊等未取得地上權，然依民法第772條
    準用第769條、第770條規定，伊等已因時效而取得地上權，
    縱未登記，亦得依時效請求登記為地上權人，自非無權占有
    云云。然查：占有人因時效而係取得地上權登記請求權，在
    未依法登記為地上權人以前，仍不得據以對抗土地所有人而
    認其並非無權占有 ，業經最高法院69年度第5次民事庭會議
    決議在案。至占有人因時效而取得地上權登記請求權者，以
    已具備時效取得之要件，向該管地政機關聲請為地上權登記
    ，如經地政機關受理，則受訴法院即應就占有人是否具備時
    效取得地上權之要件，為實體上裁判，固經最高法院80年度
    第2次民事庭會議決議予以補充 。惟後者旨在說明占有人如
    在土地所有人訴請拆屋還地之前，已向地政機關申請為地上
    權登記者，法院應就其是否具備時效取得地上權之要件，為
    實體上裁判。倘占有人係在土地所有人提起拆屋還地之訴後
    ，始主張具備時效取得之要件，向地政機關聲請為地上權登
    記者，即無該決議之適用，亦有最高法院86年度台上字第31
    40號判決可資參照；而主張時效取得地上權之第一要件，須
    以行使地上權之意思而占有 （最高法院85年度台上字第829
    號判決參照）。本件上訴人於被上訴人起訴請求拆屋還地之
    後，始於96年5月4日聲請為地上權登記，有地上權申請書在
    卷足稽（本院卷第53頁）；由上所陳，本院自不必就上訴人
    是否已因時效而取得地上權，為實體上裁判。上訴人等抗辯
    已取得登記地上權人之請求權，其等占有使用上開土地為有
    權占有，自無足取。
(6)、上訴人又抗辯：縱認伊等未取得地上權，然伊等與被上訴人
    間亦存有不定期租賃關係，亦非無權占有云云。然此為被上
    訴人所否認。經查，依王寶惜之上開證詞即足證明兩造就系
    爭27、27之3地號土地並未有何租賃關係之事實 ；至證人高
    文章雖證稱：「我大哥章土給人家招贅所以姓章，當時我們
    有向王木租，1年租金是50元日幣 ，是我父親付給王木的，
    我父親在世時都有付，父親過世之後應該由我媽媽付，我媽
    媽死後的事情我就不知道了」云云。然上訴人等之祖父即高
    文章之父高金象若有向章土承租系爭土地之事實，則高金象
    及其妻相繼去世後，該等租賃關係即應由高文章等繼承人所
    繼承，則高文章等自負有繳納地租之義務，然其卻於父母去
    世後反而不知繳租之情形，即有違常情，況本件於被上訴人
    起訴請求時，上訴人並未以兩造間存有租賃關係為抗辯，此
    有原法院95年度重訴字第5號判決可參 ，若兩造果真存有不
    定期租賃關係，何以當時未提出抗辯？此顯與常理不符；此
    外，上訴人等復未提出他證據證明證明兩造間於系爭土地27
    、27之3地號土地存有不定期租賃關係 ，是上訴人此部分之
    抗辯，亦非可取。
(7)、上訴人復抗辯：被上訴人之前手三合興公司於42年間即同意
    伊等使用系爭土地，伊等並非無權占有云云，並提出允諾整
    治及使用證明書為證（本院卷第82頁）。惟查，上開允諾整
    治及使用證明書係訴外人李春晃所出具，未經三合興公司法
    定代理人簽名、蓋章，則其內容之真實性，容有可疑；再者
    ，系爭土地於59年由李正祥繼承取得，於69年轉讓予紹唐公
    司，紹唐公司復於73年轉讓予三合興公司等情，已據被上訴
    人陳明在卷（本院卷第63頁背面），且為上訴人所不爭執，
    堪信為真實，則上開允諾整治及使用證明書竟記載三合興公
    司曾於42年同意上訴人家族使用系爭土地乙節云云，顯與事
    實不符；況三合興公司於其出具之說明書中明確表示：「…
    各該土地本公司及本公司之前手從未以任何形式允許他人使
    用，…任何人主張本公司曾授權同意使用各該土地或擁有土
    地之地上竹木均與事實不符，…」等語，有說明書在卷可參
    （本院卷第33頁），益見上訴人抗辯三合興同意其等使用系
    爭土地云云，應屬無稽；再退而言之，縱認三合興有同意上
    訴人等家族使用系爭土地，然核其性質亦屬使用借貸關係，
    依債權相對性原則，亦不能對抗被上訴人，是上訴人抗辯並
    其等使用系爭土地並非無權占有云云，亦無可採。
(二)、被上訴人請求上訴人拆屋還地，是否有理由？
    按所有權人對於無權占有或侵奪其所有物者，得請求返還之
    ；對於妨害其所有權者，得請求除去之 ，民法第767條定有
    明文。經查，系爭27、27之3地號土地為被上訴人所有 ，而
    上訴人所有之上開系爭房屋、棚架、石砌地磚及整理範圍，
    各占用系爭27、27之3地號如附圖A、B、C、D、G所示之土地
    及面積，上訴人未能舉證證明有何占有使用之正當權源，即
    屬無權占有，是被上訴人本於所有權人之地位，依民法第76
    7條所有物返還請求權及所有物排除請求權之規定 ，請求上
    訴人等人將上開系爭房屋、棚架、石砌地磚拆除，將所占用
    之土地及附圖G所示整理範圍之土地返還予被上訴人 ，於法
    即屬有據，應予准許。
(三)、被上訴人請求上訴人等人給付相當不當得利之租金，以若干
    為適當？
(1)、按無法律上之原因而受利益，致他人受損害者，應返還其利
    益，民法第179條定有明文 。又無法律上之權源而占有使用
    他人之物，其占有使用之本身即屬受有利益，又占有使用他
    人之物，係侵害他人所有權之利益歸屬，當然致他人受損害
    ，應負返還其利益之義務，而因占有使用本身（原受利益）
    依其性質不能返還時，則應償還其價額，而該價額之計算，
    因無權占有使用他人之不動產，依社會通常之觀念，可能獲
    得相當於租金之利益（最高法院61年度台上字第1695號判例
    意旨參照），則被上訴人主張以租金作為計算不當得利價額
    之參考，應屬有據。
(2)、按城市地方房屋之租金，以不超過土地及其建築物申報總價
    年息10%為限 ，前開規定，於租用基地建築房屋準用之，土
    地法第97條第1項、第105條分別定有明文；而土地價額，依
    土地法施行法第25條規定，係指法定地價，所謂法定地價者
    ，依土地法第148條規定 ，係土地所有權人依土地法所申報
    之地價。查系爭27、27之3地號土地所有權人在93年辦理重
    新申報地價時，所申報之地價為每平方公尺104元，有系爭
    27、27之3地號土地登記第二類謄本可稽（同上卷(二)第73-74
    頁）；又土地法第97條第1項之所謂年息10%為限，乃指租金
    之最高限額而言，要無必須照申報價額年息10%計算之 ，尚
    須斟酌基地之位置，工商繁榮程度、使用人利用基地之經濟
    價值、所受利益，彼等關係及社會感情等情事，以為決定（
    最高法院68年台上字第371號判例要旨參照 ）。本院審酌系
    爭27、27之3地號土地位處偏僻，並位處山坡地保育區 ，周
    邊工商活動不甚繁華，生活機能亦顯缺乏，認以申報地價年
    息3%計算月損害金較為相當 ，依此計算之月租金利益為100
    元（計算式：104×384×3%÷12＝100元，元以下4捨5入)，
    是被上訴人在此範圍內之請求，為有理由，應予准許。
六、綜上所述，被上訴人依民法第767條物上請求權之規定，請
    求上訴人應將系爭27、27之3地號土地上所占用之如附圖A、
    B、C、D所示之棚架、系爭房屋、棚架、石切地磚部分拆除
    ，並將上開所占用如附圖A、B、C、D及附圖G所示之整理範
    圍之土地返還被上訴人，並依不當得利之法律關係，請求上
    訴人自93年7月9日起至返還如附圖A、B、C、D、G 所示部分
    土地之日止，按月給付被上訴人100元 ，為有理由，應予准
    許。又本判決關於拆屋還地部分，依其性質並非立時可成，
    本院審酌上訴人等現仍居住於系爭房屋，若遷移他處需相當
    時日，其性質非長時間不能履行 ，併依民事訴訟法第396條
    第1項規定，酌定其履行期間為4個月。原審判命上訴人應將
    系爭房屋、棚架、石切地磚拆除 ，並將上開所占用如附圖A
    、B、C、D及附圖G所示之整理範圍之土地返還被上訴人及命
    上訴人等應自93年7月9日起至返還所占用土地之日止，按月
    給付被上訴人100元，並就拆屋還地部分定4個月之履行期間
    及依兩造之聲請以供擔保為條件，為准、免假執行之宣告，
    經核於法並無不合，上訴意旨指摘原判決此部分不當，求予
    廢棄改判，為無理由，應予駁回。
七、本件事證已臻明確，兩造其他攻擊防禦方法及提出未援用之
    證據，經斟酌後認不影響判決基礎，無逐一論述之必要，併
    此敘明。
八、據上論結，本件上訴為無理由，依民事訴訟法第449條第1項
    、第396條第1項規定，第85條第2項，判決如主文。
中　　華　　民　　國　　96　　年　　6 　　月　　5 　　日
                    民事第十五庭
                        審判長法  官  林恩山
                              法  官  郭松濤
                              法  官  黃國永
正本係照原本作成。
不得上訴。
中　　華　　民　　國　　96　　年　　6 　　月　　5 　　日
　　　　　　　　　　          書記官  葉國乾
